臺灣臺北地方法院刑事判決　　　　　　　99年度易字第2970號
公　訴　人　臺灣臺北地方法院檢察署檢察官
被　　　告　莊盛龍
選任辯護人　吳曉維律師
上列被告因傷害案件，經檢察官提起公訴（99年度偵字第19418
號），本院判決如下：
    主  文
莊盛龍傷害人之身體，處拘役肆拾日，如易科罰金，以新臺幣壹
仟元折算壹日。
    事  實
一、莊盛龍為精神分裂症患者，於臺北市中山區○○○路○段42
    號12樓「采虹康復之家」內接受照護，其因上開病症，而個
    性敏感多疑、解決問題能力下降及衝動控制差，接受醫院治
    療後，仍有被害妄想、關聯妄想以及幻聽之情況。其於民國
    99年7月24日8時許，因前開病症導致其認為室友王森茂在背
    後說其壞話，復受王森茂發出的聲響干擾，其意識能力雖尚
    未達於完全喪失辨識行為違法及依其辨識而行為之能力，但
    已達於顯然減退程度之情況，屬精神耗弱之人，竟基於傷害
    人身體之犯意，在上址以腳踹踢王森茂之頭部，及徒手毆打
    王森茂之臉部，造成王森茂受有右側鼻子擦傷兩處各約0.5
    ×0.5公分、0.2×0.2公分、右手背瘀傷約0.5×0.5公分、
    左側頂葉頭皮血腫及擦傷各約0.5×0.5公分之傷害（起訴書
    原載傷勢為右眼眶挫傷、左臉頰挫傷、左上肢挫傷、左頸部
    挫傷及右膝挫傷之傷害，經公訴人於100年1月28日當庭更正
    之）。
二、案經王森茂訴由臺北市政府警察局中山分局報告臺灣臺北地
    方法院檢察署檢察官偵查起訴。
    理  由
壹、證據能力事項:
  (一)按「被告以外之人於審判外向法官所為之陳述，得為證據。
    被告以外之人於偵查中向檢察官所為之陳述，除顯有不可信
    之情況者外，得為證據。」，刑事訴訟法第159條之1定有明
    文。經查，證人王森茂、葉威凱於偵查中之證詞均業經具結
    ，以擔保其憑信性，客觀上並無顯有不可信之情況，且各該
    證人復經本院以證人身分傳訊到庭，由被告行使反對詰問權
    ，是其等於偵查中之證詞，均有證據能力。
  (二)按被告以外之人於審判外之陳述，雖不符刑事訴訟法第159
    條之1至第159條之4之規定，而經當事人於審判程序同意作
    為證據，法院審酌該言詞陳述或書面陳述作成時之情況，認
    為適當者，亦得為證據；當事人、代理人或辯護人於法院調
    查證據時，知有刑事訴訟法第159條第1項不得為證據之情形
    ，而未於言詞辯論終結前聲明異議者，視為有前項之同意，
    刑事訴訟法第159條之1、第159條之5第1項、第2項分別定有
    明文。經查，本判決下列所引用之其餘被告以外之人於審判
    外之陳述，檢察官、被告、辯護人於本院言詞辯論終結前均
    未聲明異議，本院審酌上開證據資料並無證明力明顯過低之
    瑕疵，認以之作為證據應屬適當，故揆諸前開規定，認前揭
    證據資料有證據能力，合先敘明。
貳、實體事項:
一、訊據被告莊盛龍固坦承於上揭時、地，毆打告訴人王森茂等
    情不諱，惟矢口否認有何傷害之犯行，並辯稱:是告訴人先
    打我，我是回手，我們是互毆，我是自衛，告訴人都沒有受
    傷云云。辯護人為被告辯護稱:被告出手毆打告訴人，係告
    訴人毆打被告在先，被告出於防衛自身不受侵害，始出手還
    擊，依刑法第23條前段規定，得阻卻違法不罰。倘認被告行
    為成立正當防衛，但防衛過當，亦得依同條但書規定減輕其
    刑。又被告患有精神分裂疾病，因受到告訴人毆打刺激，情
    緒受到影響，致其毆打告訴人時因精神障礙根本不能辨識其
    行為係屬違法或欠缺依其辨識而行為之能力，應依刑法第19
    條第1項規定不罰。縱認被告未達不能辨識其行為違法之程
    度，被告於行為時亦確實因精神障礙，而導致其辨識行為違
    法或依其辨識而行為之能力顯著減低，得依同條第2項規定
    減輕其刑等語。惟查:
  (一)上揭犯罪事實，業據證人即告訴人王森茂於偵查及本院審理
    時結證:被告打我，連打帶踢，他打我頭部、眼睛、腳、身
    體，大部分用腳踹，主要攻擊我的頭部，再用手打我等語（
    參偵卷第27頁、本院卷第19-22頁），及證人葉威凱於偵查
    中結證:我在外面聽到爭執聲，進房看，就發現被告在床上
    打王森茂的頭部及腹部等語，及於本院審理時結證:我在「
    采虹康復之家」擔任專任管理員，被告與告訴人是住民，住
    同一間寢室。當天我進去的時候，房間沒有其他人，兩人在
    告訴人的床上打，告訴人在下方，被告在上方，告訴人面朝
    上躺著，被告坐在告訴人身上，我看到被告用拳頭揮了幾拳
    ，我把被告從告訴人身上拉下來。聽告訴人說他頭暈暈，告
    訴人去檢查後，檢驗單回來時我看一下，他主要受傷的部位
    是在頭部等語（參偵卷第33頁、本院卷第66-69頁）在卷，
    並有告訴人所提出之由臺北市立聯合醫院中興院區於99年7
    月24日出具之甲種診斷證明書（參偵卷第9頁，上載診斷內
    容為右側鼻子擦傷兩處各約0.5×0.5公分、0.2×0.2公分、
    右手背瘀傷約0.5×0.5公分、左側頂葉頭皮血腫及擦傷各約
    0.5×0.5公分）、臺北市政府警察局99年12月10日北市警勤
    字第0994128300號函暨所附之報案紀錄（參本院卷第26-31
    頁），及臺北市政府消防局99年12月27日北市消指字第0993
    87524號函暨所附之派遣記錄、臺北市政府消防局救護紀錄
    表（參本院卷第50-52頁）在卷可稽。證人王森茂及葉威凱
    所述被告傷害告訴人之過程，與前揭診斷證明書及消防局救
    護紀錄所記載告訴人之受傷部位大抵相吻合，且質之被告亦
    坦承曾出手毆打告訴人等情不諱，足認證人王森茂及葉威凱
    之證詞，核與事實相符，應可採信。是被告於前揭時、地出
    手毆打告訴人，致告訴人受有上述傷害結果之事實，均已可
    堪認定。
  (二)按「對於現在不法之侵害，而出於防衛自己或他人權利之行
    為，不罰，但防衛行為過當者，得減輕或免除其刑。」，刑
    法第23條固定有明文，惟「正當防衛必須對於現在不法之侵
    害始得為之，侵害業已過去，即無正當防衛可言。至彼此互
    毆，又必以一方初無傷人之行為，因排除對方不法之侵害而
    加以還擊，始得以正當防衛論。故侵害已過去後之報復行為
    ，與無從分別何方為不法侵害之互毆行為，均不得主張防衛
    權。」（最高法院30年上第1040號判例要旨參照）。被告及
    其辯護人雖均辯稱:是告訴人先出手打被告，被告係基於正
    當防衛而回手，且被告當日亦有受傷云云，並提出國防醫學
    院三軍總醫院附設民眾診療服務處於99年10月30日出具之診
    斷證明書，及請求本院函查其報案紀錄。然查:
  (1)證人葉威凱於本院審理時雖結證稱:（你去房間的時候，被
    告是否有問告訴人說你為什麼打我?），我有聽到被告這樣
    講等語（參本院卷第68頁）。然質之告訴人王森茂堅詞否認
    在前開時、地，曾出手毆打被告，證人葉威凱於本院審理時
    亦結證表示:（告訴人是否也有毆打被告?）這我不清楚等語
    。而查，被告為情感性精神分裂症患者，有被告所提出之國
    防醫學院三軍總醫院附設民眾診療服務處於99年10月30日出
    具之診斷證明書在卷可稽（參本院卷第55頁）。被告因長期
    罹患精神分裂症，導致其個性敏感多疑、解決問題能力下降
    ，以及衝動控制差，並有被害妄想、關聯妄想，以及幻聽之
    情況，亦有國防醫學院三軍總醫100年4月29日院三醫勤字第
    1000006102號函暨所附精神鑑定報告書在卷可稽（參本院卷
    第83-88頁）。是被告在證人葉威凱入房間時雖曾對告訴人
    陳稱:「你為什麼打我。」等語，尚不足以證明告訴人曾出
    手毆打之事實。
  (2)被告所提出之國防醫學院三軍總醫院附設民眾診療服務處於
    99年10月30日出具之診斷證明書部分，其上雖記載被告有右
    眼眶撕裂傷共兩處分別為1.4及1.6公分之傷勢（參本院卷第
    45頁）。但查，該診斷證明所載被告的應診日期為99年5月2
    5日至99年6月22日，均係在本案99年7月24日之前，顯見該
    診斷證明書所載之傷勢與本案並無關連。另依臺北市政府消
    防局所提供之99年7月24日17時以後之派遣紀錄及臺北市政
    府消防救護紀錄（本院卷第54-55頁）顯示，當日下午5時52
    分至6時13分許，確實先後有5次的報案紀錄，該局並曾派出
    救護車前往該址救護被告。惟此部分之發生時間，為當日下
    午5時許以後，係在本案發生之後。質之被告亦自承當日共
    發生兩次打架，一次是上午，一次是晚上，晚上是告訴人拿
    茶壺砸我的臉等語在卷（參本院卷第19頁），另證人葉威凱
    於偵查中亦結證:當天『晚上』王森茂先打被告，被告拿刀
    子揮等語（參偵卷第33頁）甚詳，顯見臺北市政府警察局前
    揭回函所附當日17時44分及17時52分報案紀錄及臺北市政府
    消防局所提供之99年7月24日17時以後之派遣紀錄及臺北市
    政府消防救護紀錄，亦均與本案無關。是被告所提出之上開
    診斷證明書及上揭報案、派遣、救護等紀錄，均不足以佐證
    告訴人於99年7月24日上午8時許曾出手或先出手毆打被告之
    事實。
  (3)綜上，被告及其辯護人上開所辯:是告訴人先出手打被告，
    被告係基於正當防衛而回手，且被告當日亦有受傷云云，均
    乏事實佐證。況承證人葉威凱前揭於本院審理中之證詞，證
    人葉威凱聞聲入房時所見情形為:二人在告訴人的床上，告
    訴人在下方，被告在上方，告訴人面朝上躺著，被告坐在告
    訴人身上，被告用拳頭揮了幾拳等情形以觀，被告斯時已將
    告訴人完全壓制在床上，被告在其完全將告訴人壓制在床上
    之情況下，對告訴人施拳毆打，縱告訴人在此之前曾出手毆
    打被告，揆諸前開規定及說明，告訴人之行為已經過去，被
    告毆打告訴人之行為，仍難認合於正當防衛之要件。
  (三)按「行為時因精神障礙或其他心智缺陷，致不能辨識其行為
    違法或欠缺依其辨識而行為之能力者，不罰。行為時因前項
    之原因，致其辨識行為違法或欠缺依其辨識而行為之能力，
    顯著減低者，得減輕其刑。」，刑法第19條第1項、第2項分
    別定有明文。經查，被告為情感性精神分裂症患者，有前揭
    被告所提出之國防醫學院三軍總醫院附設民眾診療服務處於
    99年10月30日出具之診斷證明書在卷可稽（參本院卷第55頁
    ）。嗣本院囑託該醫院對被告進行行為時意識能力之精神鑑
    定，該醫院於鑑定時查詢被告之病史，被告前因上開疾病，
    曾先後於89年10月24日至89年11月21日、90年2月8日至92年
    3月2日、93年4月7日至93年4月30日、93年7月18日至93年8
    月24日、93年9月16日至93年10月26日、94年2月14日至94年
    3月28日、94年12月9日至95年1月7日、95年3月4日至95年3
    月18日、97年1月8日97年2月16日、98年2月4日至98年3月27
    日、99年5月25日至99年7月9日共11次住進該醫院精神科接
    受治療，被告之認知功能完整，但衝動控制差，整體智力表
    現為屬於中下程度，經鑑定結果:被告因長期罹患精神分裂
    症，導致個性敏感多疑、解決問題能力下降，以及衝動控制
    差，於99年7月9日自該醫院出院後，仍有殘餘之精神科症狀
    ，如被害妄想、關聯妄想，以及幻聽，於99年7月24日犯案
    ，被告認為告訴人在背後說壞話，以及產生一些乒乓砰砰的
    聲音來干擾，此一結果為精神症狀之被害妄想及幻聽導致，
    然而行為當時，受長期罹患精神分症影響，其解決問題能力
    下降，衝動控制差，所以被告依據自身經驗採用「還手」之
    暴力行為解決，並未思考有其他更適當解決衝突之辦法，無
    精神科藥物、酒精或毒品等物質中毒、脫癮，或其他器質性
    精神病狀態干擾其心智狀態。其行為當時並未因此一精神障
    礙或其他心智缺陷，而使其喪失「行為時之辨識行為違法或
    依其辨識而行為之能力」，但其「辨識行為違法或依其辨識
    而行為之能力」，達到顯然減退之程度，此有前述國防醫學
    院三軍總醫100年4月29日院三醫勤字第1000006102號函暨所
    附精神鑑定報告書在卷可稽（參本院卷第83-88頁）。是辯
    護人上開所辯:被告因精神疾病，於行為時因精神障礙，而
    導致其辨識行為違法或依其辨識而行為之能力顯著減低等語
    ，尚屬可採。至於其另所辯:被告已達於心神喪失之程度云
    云，即屬無據。
  (四)綜合上述，本件被告在辨識其行為違法或依其辨識而行為之
    能力顯著減低之情況下，傷害告訴人之犯行，事證明確，洵
    堪認定，應依法論科。
二、核被告莊盛龍所為，係犯刑法第277條第1項之傷害罪。被告
    於行為時有因精神障礙，致其辨識行為違法與依其辨識而行
    為之能力顯著減低之情形，爰依刑法第19條第2項之規定，
    減輕其刑。爰審酌被告之犯罪之動機、目的、手段、告訴人
    所受傷勢，被告犯罪後坦承曾出手毆打告訴人之事實，惟其
    迄未與告訴人達成和解，賠償告訴人所受之損害等一切情狀
    ，量處如主文所示之刑，並諭知易科罰金之折算標準。
據上論斷，應依刑事訴訟法第284條之1、第299條第1項前段，刑
法第277條第1項、第19條第2項、第41條第1項前段，刑法施行法
第1條之1，判決如主文。
本案經檢察官劉俊良到庭執行職務。
中    華    民    國   100    年    6     月    17    日
                  刑事第二十庭  法  官  李桂英
上正本證明與原本無異。
如不服本判決應於收受送達後10日內向本院提出上訴書狀，並應
敘述具體理由；其未敘述上訴理由者，應於上訴期間屆滿後20日
內向本院補提理由書（均須按他造當事人之人數附繕本）「切勿
逕送上級法院」。告訴人或被害人如對於本判決不服者，應具備
理由請求檢察官上訴，其上訴期間之計算係以檢察官收受判決正
本之日期為準。
                                書記官  楊湘雯
中    華    民    國   100    年    6     月    17    日
附錄本案論罪科刑法條全文:
刑法第277條第1項
傷害人之身體或健康者，處 3 年以下有期徒刑、拘役或 1 千元
以下罰金。
犯前項之罪因而致人於死者，處無期徒刑或 7 年以上有期徒刑
；致重傷者，處 3 年以上 10 年以下有期徒刑。